臺灣屏東地方法院民事判決　八十九年度重訴字第二三八號
　　原　　　告　九品有限公司
　　法定代理人　甲○○
　　訴訟代理人　丙○○
　　　　　　　　曾碇銓
　　被　　　告　屏東縣政府
　　法定代理人　丁○○
右當事人間損害賠償事件，本院判決如左：
    主      文
原告之訴及假執行之聲請均駁回。
訴訟費用由原告負擔。
    事實及理由
一、原告起訴主張：其於民國八十三年三月二十一日參與競標被告之「林邊排水出口
    防潮閘門改善工程機電部分」工程（下稱系爭工程），並於同年月二十八日與被
    告簽訂系爭工程合約。嗣原告於簽訂系爭工程契約後，隨即採購工程材料，俾利
    工程之系爭工程進行。詎被告竟於八十九年一月十日發函通知被告，因林邊排水
    出口防潮閘門改善工程土木部分用地之地主反對而無法施工，要求原告前往洽辦
    解除系爭工程契約。惟原告因信賴系爭工程已經有效成立，逕採購本件機電工程
    之材料，總共損失新台幣（下同）六百二十八萬九千四百十八元。被告於簽約後
    六年始發函解除系爭工程契約，顯已違反契約之基本原理原則及誠信原則，原告
    並於八十九年四月十日發函被告，請求被告履行系爭工程契約，被告拒不履行，
    原告爰依民法第五百零七條第二項規定解除系爭工程契約，並請求因契約解除之
    損害賠償。於本院聲明：(一)被告應給付原告六百二十八萬九千四百十八元，及自
    起訴狀繕本送達之翌日起至清償日止之法定遲延利息。(二)願供擔保請准宣告假執
    行。
二、被告則以：依據兩造簽訂之系爭工程契約書，因機電工程部分係屬附屬工程，需
    配合土木部分施工而進行，是兩造於系爭工程之「施工補充說明書（下稱說明書
    ）」第十八條明文約定：「本工程如果土木部分因故未能發包施工時，乙方（即
    原告）應同意無條件解除契約。而本件「林邊排水出口防潮閘門改善工程」因所
    需用地徵收問題無法解決，致工程無法進行，被告遂與承攬該土木工程之承包商
    解除契約，已符合第十八條所指「因故未能發包施工」；嗣被告已於八十九年一
    月十日通知原告解除系爭工程契約，原告自無理由向被告請求支付任何款項。又
    依據系爭工程第二條約定：「系爭工程竣工期限為土木部分完工起第四十五天」
    ，足證原告於承攬系爭工程時即知系爭工程應配合土木工程施作，原告自無於系
    爭工程用地部分尚未解決，且被告並無通知其開工之情形下，仍逕行採購材料之
    理。且依據說明書第十九條約定：「本工程閘門及機電操作設備之加工製造得在
    乙方（即原告）工廠內進行，惟仍應接受甲方（即被告）派員監督：：」。是縱
    如原告所稱為系爭工程之需要，須先行採購材料進行配置工作，亦應通知被告，
    且由被告派員監督，始符系爭工程契約約定，原告自八十三年三月二十八日與被
    告簽訂系爭工程契約後，從未與被告聯繫，且未向被告申報開工並由被告派員監
    督，原告所稱採購系爭工程材料一事，顯屬無稽等語置辯。於本院聲明：(一)原告
    之訴駁回。(二)如受不利判決，願供擔保請准宣告免為假執行。
三、原告主張其於八十三年三月二十一日參與競標被告之系爭工程，並於同年月二十
    八日與被告簽訂系爭工程契約，嗣於八十九年一月十日經被告發函通知，因林邊
    排水出口防潮閘門改善工程土木部分用地之地主反對而無法施工，要求原告前往
    洽辦解除系爭工程契約之事實，業據其提出系爭工程契約書影本及機電工程材料
    價格計算表影本各一份為證，且為被告所不爭執，此部分應堪信實。至原告主張
    因信賴系爭工程已經有效成立，採購本件系爭工程之材料及因被告於簽約後六年
    始發函解除系爭工程契約，總共損失六百二十八萬九千四百十八元等情，則為被
    告所否認，並以前揭情詞置辨。是本件兩造爭執之要旨厥為：(一)系爭工程契約是
    否於八十九年一月十日已經被告合法解除？(二)原告是否可依民法第五百零七條第
    二項規定解除系爭工程契約，並請求契約解除之損害賠償？經查：
  (一)依據兩造所不爭執之系爭工程契約書第二條約定：「竣工期限：土木部分完工起
    第四十五天」；第九條約定：「一切工程材料須經甲方監督工程司檢查合格後方
    能使用，如認為不合格者乙方應立即調換。所有運搬損耗及一切費用由乙方負擔
    。（見本院卷一第七六至七七頁）」；說明書第十八條約定：「本工程如果土木
    部分因故未能發包施工時，乙方應同意無條件解除契約。」；第十九條約定：「
    本工程閘門及機電操作設備之加工製造得在乙方工廠內進行，惟仍應接受甲方派
    員監督，機件及材料未運至工地按裝前如有損毀遺失，概由乙方自行負責與甲方
    無涉（見本院卷一第五三頁）」。綜上，被告抗辯：系爭工程需配合土木工程、
    土木工程因故未能發包施工時，被告應無條件同意解除契約及原告縱使因配合工
    程進行購買材料，亦應通知被告且由被告派員監督等語，均堪採信。原告主張系
    爭工程非配合土木工程部分及購買材料無須通知被告，亦不需要通知被告派員監
    督云云（見本院卷三第九頁），顯非可採。
  (二)原告先以其於系爭工程簽訂契約後，逕行購買材料，後於九十年二月六日準備書
    狀中又改稱：兩造於八十三年三月二十八日簽訂契約後，至同年八月間，被告有
    通知土木部分已發包完成，可以購置材料進行組裝，因此其於同年九月五日起陸
    續購置材料，並通知被告前來監督工程進度，被告即於同年十月間指派被告水利
    課技士乙○○至原告位於新竹市之工廠進行檢視云云（見本院卷一第一五七頁）
    。惟證人乙○○於本院調查時到庭證稱：「系爭工程有二部分，分為土木、機電
    ，要土木工程完工後四十五天，機電部分要完工。當時林邊鄉公所的土地使用部
    分有問題不能施工，一般來說四十五天是不可能將產品由材料至做成成品再安裝
    完成，我們允許廠商先行製作成品，但必須要通知我們去做檢查。本件廠商並無
    通知我們，我們也沒有看過他們採買的材料及製作過程。如果土木工程有進行，
    我要負責到完工，我的主要工作就是監督，土木如有開工，機電廠商如果在作成
    品、採買材料也要通知我們，由我們派人監督。在我經手接辦時，並無接到原告
    任何通知採買材料及製作成品的通知等語（見本院卷一二七至一二九頁）」，證
    人所稱皆與系爭工程契約約定相符，堪信為實，是原告前開主張亦無可採。又原
    告於本院九十一年九月十二日調查時又改稱：「（原告主張被告八十三年八月間
    通知其開工，證據為何？）我們和監工（乙○○）在電話中有聯絡，是在民國八
    十三年七月至九月間。」、「（購買材料加工製造有無通知被告讓被告派人監督
    ？）購買材料我們沒有通知被告，我們不需要通知被告派人監督，只有安裝完成
    我們才需要派員監督（見本院卷三第八至九頁）」。惟證人乙○○已證稱原告並
    無接到原告任何通知採買材料及製作成品的通知，是原告主張八十三年七月至九
    月間有與乙○○聯絡及購買材料無須通知被告監督云云，均無可採。
  (三)原告另主張系爭工程必須要土木工程完工後第四十五天完工（系爭工程契約書第
    二條），如果其未先行購買材料製造成品，便無法如期完工云云。惟系爭工程契
    約第九條約定一切工程材料須經甲方監督工程司檢查合格後方能使用，如認為不
    合格者乙方應立即調換，及說明書第十九條約定本工程閘門及機電操作設備之加
    工製造得在乙方工廠內進行，惟仍應接受甲方派員監督及原告並未通知被告派員
    監督，是縱使原告須先行購買材料亦應通知被告派員監督，惟原告均未通知被告
    派員監督，顯已不合系爭工程契約約定，已如前述。又查被告之林邊排水出口防
    潮閘門改善工程土木部分竣工期限為：自八十三年三月七日至同年十一月十日，
    共有八個月（二百四十天），此有被告提出之土木工程契約書影本一份（見本院
    卷二第五至八頁）在卷可稽。又依據原告所稱其機電工程之製作成品工程須耗時
    一百八十工作天（見本院卷二第三三頁），而本件土木工程之施工期間共有二百
    四十工作天，則其於土木工程發包施工後，始開始購買材料製造成品，仍可如期
    完工，並非無法如期完工，是原告前開主張並無可採。至原告主張其與土木工程
    之承包商即訴外人「穩隆營造有限公司（下稱穩隆公司）」係各別與被告簽約，
    其並無法瞭解判斷穩隆公司是否能施工？惟倘如原告所稱其無法私下瞭解穩隆公
    司是否已發包施工，則依據系爭工程契約書約定，衡情原告更應等待被告通知穩
    隆公司是否已發包施工或向被告詢問穩隆公司是否發包施工，確定該公司已發包
    施工後，方可購買系爭工程之材料製作成品，而非於簽訂系爭工程契約後即逕行
    購買材料才是，是原告所稱均無可採。
  (四)觀之原告提出其與被告間因系爭工程之往來函文影本（見本院卷二第六九至一四
    三頁），均係兩造間與訴外人黎明工程顧問公司（下稱黎明公司）就系爭工程之
    圖說設計及請求追加部分做書面之審查，而被告均係根據黎明公司之意見，加以
    函覆原告，此亦為原告所自認（見本院卷二第六七頁）。又觀之原告提出之兩造
    上開函文內容，均非就系爭工程是否開始施工或原告通知被告其開始購買材料製
    作成品，並請被告派員監督等情加以行文，原告據此主張被告有自八十三年至八
    十四年間有陸續通知原告購買材料一事，應屬無據。況依據原告提出之閘門製作
    付款明細表上記載：發票日期為八十三年四月十二日開始至八十五年一月二十日
    止（見本院卷一第九十三至一００頁），其第一張及第二張發票日期竟為八十三
    年四月十二日及八十四年二月二十七日，惟依兩造間就系爭工程之圖說設計相關
    問題，被告依據黎明公司意見加以函覆原告之函文往來時間，係從八十三年四月
    九日至八十四年三月十日止，則原告豈有可能於兩造與黎明公司就系爭工程之圖
    說設計之相關規格均未確定之情形下，即逕行購買材料製作成品？況原告既主張
    被告於八十三年八月間通知開工等語，已如前述，其更無可能於通知開工前之八
    十三年四月九日即購買材料，是原告主張系爭工程已經購買材料製作成品云云，
    顯非可採。
  (五)本件穩隆公司承包之土木工程，因土地徵收問題，無法施工，經穩隆公司於八十
    五年六月十九日發函予被告解除契約，嗣被告於同年七月二十三日同意解除契約
    ，此有被告提出之函文影本二件為證（見本院卷一第一０六至一０九頁）。被告
    遂依說明書第十八條約定於八十九年一月十日通知原告，因林邊工程土木部分用
    地地主反對而無法施工，要求原告前往被告洽辦解約事宜，此時原告即應無條件
    同意解除系爭工程契約，原告雖於同年四月十日發函被告以林邊土木工程於同年
    三月二十三日已重新招標、發包，已無合約書第十八點關於林邊工程如果土木部
    分因故未能發包施工時，應解除契約之限制，請求被告履行系爭工程契約（見本
    院卷一第二三至二四頁）等語。惟系爭工程所附屬之土木工程即穩隆公司承攬之
    土木工程，已於八十五年七月二十三日由被告與穩隆公司合意解除契約，是原告
    依據說明書第十八條約定，即應無條件同意解除契約。至原告所指被告林邊土木
    工程既已重新發包，則與系爭工程無涉。被告嗣於八十九年四月二十八日函覆原
    告，其內容為「就土木部分已於八十九年三月二十三日重新發包，工程名稱雖然
    相同，但施工地點有所不同，工程亦經重新測量設計，內容不一，不能與前項工
    程相提並論。本府為確實履行前項工程契約，所求『派員洽商監督工程進度』一
    節歉難同意。本府為顧慮雙方權益，並依程序，爰委請貴大律師代為轉告該公司
    於八十九年五月十日前派員洽辦解除契約為宜，如逾期不理，本府將依契約補充
    說明書第十八點辦理，至於新工程『機電部分』本府乃歡迎原告參加投標」等語
    （見本院卷第六四至六五頁）。是被告抗辯系爭工程已由被告依據說明書第十八
    條約定解除契約一節堪以認定。
四、系爭工程契約被告既已於八十九年一月十日，依據說明書第十八條約定解除系爭
    工程契約，則原告依據說明書約定即應無條件同意解除契約，原告自無再從依據
    民法第五百零七條第二項規定，解除業已解除之系爭工程契約，是原告主張依據
    民法第五百零七條第二項規定解除契約，並請求被告賠償因契約解除之損害，尚
    顯無據，為無理由。
五、綜上所述，原告主張因信賴系爭工程已經有效成立，逕採購本件機電工程之材料
    ，總共損失六百二十八萬九千四百十八元之事實，為不足採，被告抗辯系爭工程
    契約已經合法解除，自屬可信。從而，原告依據民法第五百零七條第二項規定，
    請求被告給付原告六百二十八萬九千四百十八元，及自起訴狀繕本送達之翌日起
    至清償日止之法定遲延利息，為無理由，應予駁回。其假執行之聲請，亦失所附
    麗，應併予駁回。
六、據上論結，本件原告之訴為無理由，依民事訴訟法第七十八條，判決如主文。
中　　　華　　　民　　　國　　九十一　　年　　十二　　月　 　　二　　　 日
                                    臺灣屏東地方法院民事第一庭
~B審判長法官　羅心芳
~B法　　　官　周群翔
~B法　　　官　許蓓雯
右為正本係照原本作成。
如不服本判決，應於收受送達後二十日內向本院提出上訴書狀。
~B法院書記官　黃佳惠
中　　　華　　　民　　　國　　九十一　　年　　 十二 　　月　　　二　　　日
